ACORDAO-COMPLETO-2448146

ACÓRDÃO 4009/2021 ATA 7/2021 - PRIMEIRA CÂMARA

VISTOS, relatados e discutidos estes autos de embargos de declaração opostos por Carmen Lucia Prata da Costa perante o Acórdão 13363/2020-TCU-Primeira Câmara, que negou provimento a pedido de reexame por ela interposto contra o Acórdão 657/2020-TCU-Primeira Câmara;
	ACORDAM os Ministros do Tribunal de Contas da União, reunidos em Sessão da Primeira Câmara, com fundamento nos arts. 32, inciso II, e 34 da Lei 8.443/1992, diante das razões expostas pelo Relator, em:
	9.1. conhecer e rejeitar os embargos de declaração;
	9.2. dar ciência desta deliberação ao Tribunal Regional Federal da 1ª Região e à embargante.

Embargos de declaração opostos perante decisão que negou provimento a pedido de reexame.

Primeira Câmara

Tribunal Regional Federal da 1ª Região.

3. Órgão: Tribunal Regional Federal da 1ª Região.

13.1. Ministros presentes: Walton Alencar Rodrigues (Presidente), Benjamin Zymler, Bruno Dantas (Relator), Vital do Rêgo e Jorge Oliveira.
13.2. Ministro que não participou da votação: Jorge Oliveira
13.3. Ministros-Substitutos presentes: Augusto Sherman Cavalcanti e Weder de Oliveira.

BRUNO DANTAS

Ministro Bruno Dantas.

Cuidam os autos de embargos de declaração opostos por Carmen Lucia Prata da Costa perante o Acórdão 13363/2020-TCU-Primeira Câmara, cuja parte dispositiva foi assim lavrada:
"VISTOS, relatados e discutidos estes autos que cuidam de pedido de reexame interposto por Carmen Lucia Prata da Costa contra o Acórdão 657/2020-TCU-Primeira Câmara, que considerou ilegal seu ato de aposentadoria;
ACORDAM os Ministros do Tribunal de Contas da União, reunidos em sessão da Primeira Câmara, com fundamento no artigo 48 da Lei 8.443/1992, c/c os artigos 285 e 286 do Regimento Interno do TCU, diante das razões expostas pelo Relator, em:
9.1. conhecer e negar provimento ao pedido de reexame;
9.2. dar ciência deste acórdão à recorrente e ao Tribunal Regional Federal da 1ª Região."
2.	Na presente oportunidade, a interessada sustenta que a sobredita deliberação foi omissa ao não se manifestar sobre a tutela provisória concedida pelo Tribunal Regional Federal da 1ª Região no processo 1041687-08.2019.4.01.0000 (processo originário 1035883-44.2019.4.01.3400) , que teria suspendido os efeitos da decisão adotada no processo administrativo que tramita perante o TCU.
3.	Assim, o pedido da embargante é no sentido de que o TCU supra a omissão apontada e reconheça a suspensão dos efeitos de sua decisão neste processo.
	É o relatório.

Lauro Rocha Reis (7.429/OAB-DF) e outros, representando Carmen Lucia Prata da Costa.

Não atuou.

embargos de declaração. alegação de omissão na decisão embargada. conhecimento. rejeição.

APOSENTADORIA (APOS)

não atuou.

Trata-se de embargos de declaração opostos por Carmen Lucia Prata da Costa perante o Acórdão 13363/2020-TCU-Primeira Câmara, que negou provimento a pedido de reexame por ela interposto contra o Acórdão 657/2020-TCU-Primeira Câmara. Este último, por sua vez, considerou ilegal o ato de aposentadoria da interessada.
2.	Satisfeitos os requisitos atinentes à espécie, os presentes embargos merecem ser conhecidos, com fundamento nos arts. 32, inciso II, e 34 da Lei 8.443/1992.
3.	Em suma, a embargante alega que a deliberação combatida foi omissa ao não se manifestar sobre a tutela provisória concedida pelo Tribunal Regional Federal da 1ª Região no processo 1041687-08.2019.4.01.0000 (processo originário 1035883-44.2019.4.01.3400) , que teria suspendido os efeitos da decisão do TCU.
4.	No que se refere à decisão proferida no processo 1041687-08.2019.4.01.0000, em trâmite no TRF-1ª Região, muito embora ela tenha afastado a aplicação do Acórdão 1599/2019-TCU-Plenário e determinado a incidência do Acórdão 2076/2005-TCU-Plenário, não houve afastamento do disposto na EC 20/1998, elemento fulcral que conduziu à negativa de registro da concessão examinada.
5.	Ainda, a competência do TCU para apreciar atos sujeitos a registro decorre do texto constitucional, prerrogativa que permanece intacta frente à sobredita decisão. Significa que não há limitação à formulação de juízo pelos membros desta Corte de Contas sobre o mérito da concessão examinada, independentemente do deslinde do processo mencionado.
6.	Além disso, o caso da interessada não se subsome à hipótese do Acórdão 2076/2005-TCU-Plenário, pois sua aposentadoria se concretizou sob ordenamento absolutamente diverso daquele que amparou a exegese do referido acórdão.
7.	Nessa linha, permito-me colacionar trecho do voto condutor do Acórdão 1436/2021-TCU-Primeira Câmara, de relatoria do Ministro Benjamin Zymler, que delineou claramente o alcance das decisões judiciais mencionadas pelo recorrente:
"28.	O Sindicato dos Trabalhadores do Poder Judiciário e do Ministério Público da União no Distrito Federal (Sindjus/DF) ingressou com Ação Ordinária (1035883-44.2019.4.01.3400) perante a Seção Judiciária do Distrito Federal (SJ/DF) postulando, em tutela antecipada, a suspensão da aplicação do entendimento firmado no item 9.4 do Acórdão 1599/2019-TCU-Plenário e, no mérito, a anulação da referida deliberação, de modo a assegurar 'na aposentadoria a vantagem decorrente da opção, prevista no art. 2º da Lei nº 8.911/94, aos servidores que, até a data de 18 de janeiro de 1995, tenham satisfeito os pressupostos temporais estabelecidos no art. 193 da Lei 8.112/90, ainda que sem os requisitos para aposentação em qualquer modalidade'. Segundo a entidade corporativa, tal seria o entendimento do TCU amplamente aplicado nos últimos 14 (quatorze) anos, expresso no Acórdão 2076/2005-TCU-Plenário.
29.	O pedido de tutela antecipada foi indeferido pelo juízo titular da 5ª Vara Federal da SJ/DF, sobrevindo recurso de agravo de instrumento interposto perante o Tribunal Regional Federal da 1ª Região (TRF-1) . Ali, por decisão monocrática da desembargadora Gilda Seixas, foi deferida a tutela provisória nos seguintes termos:
'Pelo exposto, DOU PROVIMENTO ao agravo de instrumento, para deferindo a tutela provisória recursal, suspender a aplicação do entendimento firmado no Acórdão 1599/2019-TCU-Plenário/TCU de que: 'é vedado o pagamento das vantagens oriundas do art. 193 da Lei 8.112/1990, inclusive o pagamento parcial da remuneração do cargo em comissão ('opção') , aos servidores que implementaram os requisitos de aposentadoria após 16/12/1998, data de publicação da Emenda Constitucional 20, que limitou o valor dos proventos à remuneração do cargo efetivo no qual se deu a aposentadoria'; essa decisão vigorará até o julgamento colegiado deste agravo, ou até eventuais ulteriores decisão ou sentença pelo juízo primitivo' (grifos do original) .
30.	Houve interposição de agravo regimental pela União, o qual, todavia, não chegou a ser julgado, uma vez que, em 13/8/2020, o mérito da ação ordinária foi apreciado pela juíza substituta da 5ª Vara. Com isso, o processo no TRF foi encerrado.
31.	Na sentença de primeira instância, o pedido do autor foi julgado procedente, 'para que se faça incidir o entendimento do TCU, proferido no Acórdão 2.076/2005, aplicado nos últimos 14 (quatorze) anos, no sentido de assegurar na aposentadoria a vantagem decorrente da opção, prevista no art. 2º da Lei nº 8.911/94, aos servidores substituídos da autora que, até a data de 18 de janeiro de 1995, tenham satisfeito os pressupostos temporais estabelecidos no art. 193 da Lei 8.112/90, ainda que sem os requisitos para aposentação em qualquer modalidade'.
32.	Em outra vertente, o Sindicato Nacional dos Servidores do MPU e do CNMP (SINDMPU) obteve, no Agravo de Instrumento 1005757-89.2020.4.01.0000, a seguinte decisão liminar monocrática, de autoria do desembargador Wilson Alves:
'Pelo exposto, defere-se a antecipação dos efeitos da tutela recursal para suspender, em relação aos servidores já aposentados ou que já tinham requerido a aposentadoria quando do julgamento do TCU, a aplicação do entendimento firmado no Acórdão 1599/2019 no sentido 'de que é vedado o pagamento das vantagens oriundas do art. 193 da Lei 8.112/1990, inclusive o pagamento parcial da remuneração do cargo em comissão ('opção') , aos servidores que implementaram os requisitos de aposentadoria após 16/12/1998, data de publicação da Emenda Constitucional 20, que limitou o valor dos proventos à remuneração do cargo efetivo no qual se deu a aposentadoria'''.
33.	Decisão similar obteve a Associação dos Servidores do Ministério Público Federal (ASMPF) , também no TRF-1, em Agravo de Instrumento alusivo à Ação Coletiva nº 1043038-98/2019.4.01.3400.
34.	Pois bem, o Tribunal de Contas da União é órgão público especializado, de estatura constitucional, incumbido de prestar auxílio ao Congresso Nacional no exercício do controle externo da União e das entidades da administração direta e indireta. Para tanto, possui autonomia, cumprindo-lhe, primordialmente, praticar atos administrativos de fiscalização, para o que lhe foram outorgadas pelo legislador constituinte diversas competências, inclusive a jurisdicional, em sua acepção mais ampla (cf. Vocabulário Jurídico, De Plácido e Silva, pág. 466) . De fato, como consignado na ementa do MS 23.550 (STF, Tribunal Pleno, redator para o acórdão min. Sepúlveda Pertence, DJ 31/10/2001) , o Tribunal de Contas da União, no exercício de suas funções, tem 'colorido quase-jurisdicional'.
35.	Isso, naturalmente, não afasta o controle do Poder Judiciário - insculpido no art. 5º, inciso XXXV, da Carta Magna - sobre seus atos. Ocorre que, mesmo nessas hipóteses, a natureza da decisão judicial é rescindente, e não substitutiva, porquanto a Constituição e a lei reservaram ao TCU a competência para exercer a jurisdição nos processos que lhe são afetos. É dizer, verificada ilegalidade, pode o Judiciário cassar a decisão desta Corte de Contas, declarando sua nulidade, mas não lhe é dado compelir o TCU a interpretar a lei (ou a Constituição) em um determinado sentido (cf. MS 21.466/DF, relator ministro Celso de Mello, in DJ 6/5/1994) .
36.	Não por outro motivo, aos membros do Tribunal de Contas da União foram atribuídas constitucionalmente as mesmas prerrogativas da magistratura em equiparação com os ministros do Superior Tribunal de Justiça, in verbis: 'os Ministros do Tribunal de Contas da União terão as mesmas garantias, prerrogativas, impedimentos, vencimentos e vantagens dos Ministros do Superior Tribunal de Justiça (...) ' (§ 3º do art. 73 da CF/1988) .
37.	Tem-se, assim, que, tal qual os membros do Poder Judiciário, os juízes (Ministros) do Tribunal de Contas da União, no cumprimento de suas atribuições jurisdicionais, estão sujeitos tão somente à lei e ao Direito, sendo a independência funcional um atributo inerente às suas atividades. Desse modo, cabe aos membros deste Tribunal decidir as questões que lhe são submetidas segundo a sua convicção jurídica e de acordo com o princípio do livre convencimento motivado.
38.	De tanto, resulta que, seja pela jurisdição atribuída constitucionalmente ao Tribunal de Contas da União, seja pelas prerrogativas da magistratura de que gozam os membros desta Corte de Contas, as decisões judiciais antes referidas não devem ser compreendidas no sentido de que este Tribunal não possa ou esteja impedido de apreciar os processos de sua competência de acordo com a livre convicção dos seus magistrados e que deva obrigatoriamente atuar de acordo com o entendimento que os respectivos juízos consideraram ser o correto.
39.	Posto isso, atendo-me ao Agravo de Instrumento interposto pelo SINDMPU (uma vez que, quanto às outras ações, não há indicativo claro do MPF de que o sr. Arivaldo Alves Pereira delas seria potencial beneficiário, na qualidade de substituído ou representado) , extrai-se da decisão que o pedido do sindicato foi atendido liminarmente para assegurar aos servidores substituídos pelo ente corporativo, já aposentados ou que já tinham requerido a aposentadoria até 10/7/2019, o entendimento consubstanciado no Acórdão 2076/2005-TCU-Plenário, o qual supostamente teria sido alterado pelo Acórdão 1599/2019-TCU-Plenário desta Corte.
40.	Ocorre que o TCU em nenhum momento desconstituiu ou tornou insubsistente o Acórdão 2.076/2005. É dizer, o posicionamento prestigiado no Acórdão 2076/2005-TCU-Plenário de maneira alguma vem sendo transgredido pelo Tribunal em virtude do entendimento fixado no Acórdão 1599/2019-TCU-Plenário.
41.	De fato, como exaustivamente demonstrado neste voto, a finalidade do Acórdão 2.076/2005 foi tão somente orientar a revisão dos atos de concessão editados sob a inspiração da Decisão 481/1997, então reconhecidamente antijurídica. Para que não pairem dúvidas a respeito, reproduzo a íntegra daquela deliberação (ênfase acrescentada) :
Acórdão 2076/2005-TCU-Plenário
'ACORDAM os Ministros do Tribunal de Contas da União, reunidos em Sessão do Plenário, ante as razões expostas pelo Revisor, e com fundamento nos arts. 1º, inciso II, e 34 da Lei nº 8.443/92, em:
9.1. conhecer dos embargos de declaração opostos pelos interessados acima nominados, para, no mérito, acolhê-los, tornando insubsistente o Acórdão 589/2005-TCU-Plenário-TCU;
9.2. alterar o item 8.5 da Decisão nº 844/2001-Plenário-TCU, que passa a ter a seguinte redação:
'8.5. determinar aos órgãos e entidades da Administração Pública Federal direta, autárquica e fundacional que promovam, de imediato, sob pena de responsabilidade solidária, o reexame dos atos de aposentadoria emitidos sob orientação das Decisões nº s 481/97-Plenário-TCU e 565/1997-Plenário-TCU, para a exclusão da parcela opção, derivada exclusivamente da vantagem 'quintos' ou 'décimos', dispensando-se a restituição dos valores recebidos de boa-fé, nos termos da Súmula 106 da Jurisprudência deste Tribunal';
9.3. esclarecer que, para fins do disposto no item 8.5 da Decisão nº 844/2001-Plenário-TCU, com a redação dada por este Acórdão, deve ser observado o seguinte:
9.3.1. é assegurada na aposentadoria a vantagem decorrente da opção, prevista no art. 2º da Lei nº 8.911/94, aos servidores que, até a data de 18 de janeiro de 1995, tenham satisfeito os pressupostos temporais estabelecidos no art. 193 da Lei 8.112/90, ainda que sem os requisitos para aposentação em qualquer modalidade;
9.3.2. em atenção aos princípios da segurança jurídica, da boa-fé e da isonomia, a determinação constante do item 8.5 da Decisão nº 844/2001-Plenário-TCU, com a redação dada por este Acórdão, não se aplica aos atos de aposentadoria expedidos com base no entendimento decorrente das Decisões nº s 481/1997-Plenário e 565/1997-Plenário, e já publicados no órgão de imprensa oficial até a data da publicação da Decisão nº 844/2001-Plenário (DOU de 25/10/2001) '.
42.	Fácil perceber, assim, que o Acórdão 2076/2005-TCU-Plenário jamais foi - ou poderia ser - aplicado ao caso do sr. Arivaldo Alves Pereira, que nunca teve sua 'opção' vinculada a 'quintos' ou 'décimos'. Além disso, o interessado apenas se aposentou em 2016, sob um ordenamento jurídico completamente distinto daquele em que situada a exegese encampada na Decisão 481/1997 ou no Acórdão 2.076/2005.
43.	Insisto: a despeito de prolatado em 2005, o Acórdão 2.076 deste Tribunal teve o específico propósito de encerrar a polêmica instalada na Corte com a edição da malfadada Decisão Administrativa 481/1997; mais especificamente, o único escopo do acórdão de 2005 foi uniformizar o tratamento a ser dado aos atos - então reconhecidamente ilícitos, diga-se de passagem - produzidos sob inspiração da decisão de 1997. Por certo, não se pode conceber - e tal jamais foi a pretensão do TCU - que uma controvertida decisão administrativa subsista, como fonte de direito, a substancial modificação do quadro normativo em que engendrada. Logo, os efeitos de ambas as deliberações (Decisão 481/1997 e Acórdão 2.076/2005) se circunscrevem - necessária e exclusivamente - ao período que antecede a promulgação da Emenda 20.
44.	Na realidade, como também já mencionado alhures, o entendimento há muito assentado no TCU sobre a matéria, reafirmado mais recentemente por meio do Acórdão 1599/2019-TCU-Plenário, é aquele expresso na Decisão 753/1999, revestido, inclusive, de caráter normativo.
45.	Afora isso, o Acórdão 2076/2005-TCU-Plenário, ao apreciar em recurso a Decisão 844/2001-Plenário, manteve incólume o entendimento de que as parcelas 'opção' e 'quintos' são inacumuláveis, de modo que também por isso o ato de aposentadoria do sr. Arivaldo Alves Pereira, ao contemplar ambas as vantagens, apresenta-se antijurídico.
46.	Não é de somenos salientar, ainda, que a EC 20 não se limitou a fixar como teto do benefício previdenciário do servidor a remuneração de seu cargo efetivo. Mais que isso, ela conferiu ao regime de previdência do funcionalismo caráter contributivo e erigiu como balizas 'critérios que preservem o equilíbrio financeiro e atuarial' do sistema, aspectos que seriam inexoravelmente malferidos caso se admitisse a inclusão nos proventos de parcelas isentas de contribuição de custeio (como ocorre há mais de duas décadas com a 'opção') e o pagamento de benefícios em valores superiores à remuneração percebida em atividade (como aquele conferido ao interessado) . 
47.	No ponto, peço licença para consignar que também sobre isso a jurisprudência do TCU é longeva. Eis como esta Corte de Contas, ainda em 2008, advertiu um órgão do Poder Judiciário:
'no regime contributivo previdenciário constitucional é vedado ao servidor público carrear para os proventos da aposentadoria ou para a pensão por ele instituída parcela da remuneração sobre a qual não incidiu desconto previdenciário' (item 9.2.1 do Acórdão 1286/2008-TCU-Plenário) .
48.	A propósito, na antecipação de tutela deferida pelo TRF-1, não há nenhuma determinação no sentido de afastar a aplicação das disposições da EC 20/1998 para os atos de aposentadoria editados sob a nova ordem. Tampouco é possível conceber que a referida decisão tenha alçado a peculiar interpretação dada pelo SINDMPU ao Acórdão 2076/2005-TCU-Plenário à condição de cláusula pétrea, imune, até mesmo, a alterações supervenientes no regime previdenciário promovidas por meio de emenda à Constituição Federal.
49.	Assim, a eficácia do decisum (como a dos demais referidos pelo MPF, a propósito) há de ser compreendida como adstrita aos aposentados até a edição da EC 20/1998 cuja 'opção' tenha sido concedida à luz das orientações expressas na Decisão 481/1997-TCU-Plenário e que não acumulem 'opção' e 'quintos', tudo nos exatos termos do Acórdão 2076/2005-TCU-Plenário, o que não é o caso do sr. Arivaldo Alves Pereira."
8.	No caso em análise, vê-se que a "opção" não encontra lastro na Decisão 481/1997-TCU-Plenário, de modo que não se aplica a intelecção do Acórdão 2076/2005-TCU-Plenário, cujo desiderato fora unicamente orientar a revisão de atos emitidos de acordo com aquela Decisão.
9.	Além disso, também não socorre a interessada a tutela provisória concedida pelo TRF-1 no processo 1030199-22.2020.4.01.0000 (processo originário 1035883-44.2019.4.01.3400) . Colaciono a referida decisão:
"1 - Trata-se de Pedido originário ao TRF1 pretendendo, na pendência do apelo e da remessa oficial, em processamento, havidos em face de sentença que julgou procedente o pedido em favor dos filiados do sindicato-autor, a suspensão do Processos Administrativos de revisão de aposentadoria com iminente exame pelo TCU.
2 - Esta, a suma da sentença:
'Ante o exposto, julgo PROCEDENTE o pedido autoral, nos termos do art. 487, I, do CPC, para que se faça incidir o entendimento do TCU, proferido no Acórdão 2.076/2005, aplicado nos últimos 14 (quatorze) anos, no sentido de assegurar "na aposentadoria a vantagem decorrente da opção, prevista no art. 2º da Lei nº 8.911/94, aos servidores substituídos da autora que, até a data de 18 de janeiro de 1995, tenham satisfeito os pressupostos temporais estabelecidos no art. 193 da Lei 8.112/90, ainda que sem os requisitos para aposentação em qualquer modalidade.'
2 - Em tutela cautelar provisória antecedente ao apelo/remessa, pede-se:
'b) Seja concedida TUTELA PROVISÓRIA DE URGÊNCIA em favor dos Autores, no sentido de determinar o sobrestamento de seus processos de aposentadoria perante o e. Tribunal de Contas da União, de nº s Processo 030.046/2019-0, Processo 030.708/2019-2, Processo 030.069/2019-2, Processo 030.234/2019-0, Processo 030.239/2019-2 e Processo 038.136/2019-8, respectivamente, até o exaurimento da prestação jurisdicional na ação principal, processo nº 1035883-44.2019.4.01.3400, com o julgamento do REEXAME NECESSÁRIO e eventual recurso voluntário, por parte desse e. Tribunal Regional Federal da Primeira Região;'
3 - De fato, por questão de mera harmonia quanto ao decidido na sentença e dado o direito ao pleno debate processual (exame do Colegiado do TRF1) , embora não viceja o sobrestamento ou suspensão dos julgamentos administrativos designados (para que não se perca o quanto já processado) , há que se suspender - todavia - a pronta eficácia em si do quanto vier a ser deliberado pelo TCU em tais expedientes administrativos, no que tange ao tema da lide, até o futuro exame do apelo e da remessa.
3-1 - Lado outro, considerando-se a natureza controversa dos valores envolvidos, tem-se que, a contar da oportuna comunicação do julgamento administrativo definitivo pelo TCU (se desfavorável aos inativos) , fixar-se-á o marco para desnaturar qualquer boa-fé na percepção das correspondentes rubricas, as quais, pois, na hipótese de possível reversão da sentença, deverão ser objeto de regular ressarcimento pelos beneficiados, salvo ulterior deliberação inversa do Colegiado quando do julgamento do apelo/remessa.
4 - Pelo exposto, até o julgamento do apelo/remessa, si et in quantum', DEFIRO aos requerentes tutela cautelar antecedente na forma dos itens 3 e 3.1 supra, para - com visão na instrumentalidade - assegurar o resultado útil do processo, sem agregar riscos desnecessários ao patrimônio público." (destaques acrescidos) 
10.	Por aí se vê que a sobredita tutela, além de não acatar o pedido de sobrestamento do trâmite de processos no TCU, apenas suspende a pronta eficácia do que vier a ser deliberado pela Corte de Contas nos processos ali indicados (Processo 030.046/2019-0, Processo 030.708/2019-2, Processo 030.069/2019-2, Processo 030.234/2019-0, Processo 030.239/2019-2 e Processo 038.136/2019-8) , não alcançando estes autos. Não há, portanto, óbice para que o TCU exerça sua competência constitucional e mantenha a chancela de ilegalidade ao ato ora examinado e as determinações corretivas.
11.	Nesse cenário, os embargos devem ser conhecidos e rejeitados, mantendo-se inalterada a deliberação combatida.
	Ante o exposto, voto por que o Tribunal adote a deliberação que ora submeto à apreciação deste Colegiado.
TCU, Sala das Sessões Ministro Luciano Brandão Alves de Souza, em 9 de março de 2021.
Ministro BRUNO DANTAS 
Relator